【裁判字號】    91,上訴,3557
【裁判日期】    920417
【裁判案由】    偽造貨幣
【裁判全文】
臺灣高等法院刑事判決                          九十一年度上訴字第三五五七號
    上  訴  人  臺灣新竹地方法院檢察署檢察官
    被      告  甲○○
    選任辯護人  謝佳伯律師
右上訴人因被告偽造貨幣案件，不服臺灣新竹地方法院九十一年度訴字第三二二號，
中華民國九十一年十月八日第一審判決（起訴案號：臺灣新竹地方法院檢察署八十九
年度偵字第七一九六號）提起上訴，本院判決如左：
    主  文
上訴駁回。
    理  由
一、公訴意旨略以：被告甲○○與邱意婷（經原審判決無罪，檢察官提起上訴，經本
    院判決駁回上訴確定）共同基於行使偽造貨幣之概括犯意，先於民國八十九年十
    二月十六日上午十時許，在新竹縣關西鎮仁安里拱子溝六○號「六福村遊樂區」
    之商品販賣區內，至林孟姝擔任服務員之玩具商品部門，藉口購買價值新臺幣（
    下同）五百元之帽子二頂、四十九元之鳥笛一個，由邱意婷將一張面額一千元之
    偽鈔轉交予甲○○結帳，以換取四百五十一元真鈔，復於同日上午十時三十分許
    ，在上開遊樂區內，二人至王淑珠擔任服務員之「黑珍珠商品店」，購買合計價
    值七百八十元之太陽眼鏡二付及五十五元之購物袋一只，由甲○○持一張面額一
    千元之偽鈔交予王淑珠，以支付價款，嗣經王淑珠以偽鈔筆測試該張鈔票後，察
    覺有異報警當場查獲，並扣得偽造之面額一千元紙鈔四張，因認被告甲○○涉犯
    刑法第一百九十六條第一項之行使偽造通用紙幣罪嫌。
二、訊據被告甲○○固坦認有於右揭時、地，由邱意婷持面額一千元之紙鈔轉交予其
    用以支付購物款項等情，然堅決否認前開犯行，辯稱略以：偽鈔係由邱意婷轉交
    給我，我隨即交付店員，我不知道邱意婷所交付的是偽鈔，我確實據實以答，不
    知道為什麼測謊通知為何這樣寫等語。
三、公訴人認被告甲○○涉有前開行使偽造通用紙幣犯行，無非係以：(一)被告所持以
    購物之紙鈔確係為偽造及(二)被告經送法務部調查局測謊結果呈情緒波動反應等為
    其主要論據。
四、按「犯罪事實應依證據認定之，無證據不得推定其犯罪事實」；又「不能證明被
    告犯罪者，應諭知無罪之判決」；刑事訴訟法第一百五十四條、第三百零一條第
    一項分別定有明文。又犯罪事實之認定，應憑真實之證據，倘證據是否真實尚欠
    明確，自難以擬制推測之方法，為其判斷之基礎；而認定犯罪事實之證據係指足
    以認定被告確有犯罪行為之積極證據而言，該項證據自須適合於被告犯罪事實之
    認定，始得採為斷罪資料（參照最高法院五十三年臺上字第六五六號、二十九年
    上字第三一○五號判例）。且刑事訴訟上證明之資料，無論其為直接或間接證據
    ，均須達於通常一般之人均不致有所懷疑，而得確信其為真實之程度，始得據為
    有罪之認定，若其關於被告是否犯罪之證明未能達此程度，而有合理懷疑之存在
    ，致使無從形成有罪之確信，根據「罪證有疑，利於被告」之證據法則，即不得
    遽為不利被告之認定（最高法院七十六年台上字第四九八六號判例參照）。其以
    情況證據（即間接證據）斷罪時，尤須基於該證據在直接關係上所可證明之他項
    情況事實，本乎推理作用足以確證被告有罪，方為合法，不得徒憑主觀上之推想
    ，將一般經驗上有利被告之其他合理情況逕予排除（參照最高法院三十二年上字
    第六十七號判例）。經查：
  (一)、證人即六福村遊樂區商品販賣部門之服務人員林孟妹證稱：「當時是由女的邱
      意婷將新台幣一千元交給男的甲○○付帳，邱女在看商品」等語（偵卷第十二
      頁、第三五頁），而證人即六福村遊樂區商品販賣部門之服務人員王淑珠先稱
      ：「是那男子從皮包裡面拿出來付費的」等語，惟其後改稱：「我沒看到」等
      語（偵卷第十頁、第三五頁），且同案被查獲之邱意婷於警訊、偵查中均證稱
      ：「系爭四張偽鈔為其所有」等語（偵卷第八頁、第二九頁），足認扣案之偽
      造貨幣並非由被告身上取出，又購物時當店員王淑珠告知被告其使用者係偽鈔
      時，被告係將偽鈔退還於邱意婷，而非自行收受，且所找回之零錢亦由邱意婷
      收受，是被告所辯該偽鈔係由邱意婷交付，其僅代為轉交等語，尚非不可採信
      。
  (二)、又被告先後以面額一千元之紙鈔所購得之物品，每次合計均超過五百元，所找
      取之零錢有限，被告於第二次購物時，甚至僅找回一百六十五元，此與一般藉
      由行使偽鈔詐購小額物品，以圖找取較多真鈔之方式顯有不同。
  (三)、再被告第一次購物時所持以消費之千元紙鈔，事後雖經確認為偽鈔，然被告付
      款當時，該玩具商品部門之服務人員並未察覺被告持偽鈔消費一節，業據證人
      林孟姝於警訊及偵查中證述綦詳（偵卷第十二頁、第三五頁），是本件所查獲
      之偽鈔，若未與真鈔互相比對，確實難以肉眼判斷其真偽，而並非收受紙鈔前
      人人均有比對鑑別之習慣，且本件扣案偽鈔經本院觀察及觸摸結果，紙質與印
      刷均甚精良，並非一眼即可立即判斷，參以被告當時僅居間轉交，僅有數秒之
      時間接觸扣案紙鈔，是不可能有足夠之時間及能力判斷所轉交之紙鈔之真偽，
      故邱意婷縱係於短時間內二次轉交於被告，因所購買之物品不同，且轉交購物
      之時間均甚短暫，實無法認定被告即有辨識紙鈔真偽之能力或與邱意婷有何犯
      意連絡，另邱意婷當天皮包內之十多張鈔票，事後僅查獲四張偽鈔，其餘均為
      真鈔，亦據被告陳明在卷，且有扣案四張偽造貨幣附卷可查（原審卷第十九頁
      、偵卷第十三頁、第十四頁），則整疊夾雜，邱意婷隨機任意抽取其中一張交
      由被告後付款時，被告非無誤認為真鈔之可能，是被告上開所辯，應可採信，
      故尚無證據足以證明被告當時知其係偽鈔且有行使之故意。
  (四)、按測謊鑑定，僅係形成法院心證之參考資料，法院並不受其拘束，本件被告經
      扣案偽鈔給邱意婷使用；(三)、邱意婷使用偽鈔渠不知情等問題，均呈情緒波動
      反應，研判有說謊傾向，固有該局九十年二月十六日（九０）陸(三)字第九００
      ０三０一九號鑑定通知書在卷（偵查卷第八四頁）可佐，惟查被告於行為當時
      並不知係偽鈔而故意持以行使，業經本院調查明確，已如前述，是以尚難僅依
      上開測謊鑑定之結果而為不利被告之認定。
  (五)、至於扣案之新台幣一千元四張，經本院送法務部調查局鑑定，認係偽鈔，固有
      該局九十二年三月十一日調科貳字第０九二０００五五一七０號鑑定通知書在
      卷（本院卷第六十六頁），惟此僅能證明該扣案之鈔票是偽造的，並不足以證
      明被告是否明知而故意行使之。
  (六)、綜上，本案尚未達於通常一般之人均得確信其為真實之程度，而有合理性懷疑
      之存在，尚無從形成有罪之確信。
  (七)、此外，復查無其他積極證據足資證明被告甲○○確有行使偽造貨幣之犯行，既
      不能證明被告犯罪，揆諸前揭說明，原審為被告無罪判決之諭知，並無不當，
      應予維持。
五、檢察官上訴意旨略以：
  (一)、本件依證人林孟姝、王淑珠之證述，與被告甲○○及邱意婷二人於警、偵訊之
      供述可知：該二人第一次使用偽鈔時，是在林孟姝擔任服務員之玩具部門中購
      買帽子二頂及鳥笛一個，由邱意婷將一千元偽鈔轉交被告甲○○持向櫃台結帳
      ；第二次則至王淑珠擔任服務員之「黑珍珠商品店」，直接由被告甲○○持千
      元偽鈔購買太陽眼鏡二個、購物袋一只等物，是由被告甲○○連續二次「親手
      」將邱意婷皮包內之偽鈔交予店員付款之事實觀之，其與邱意婷間，顯然具有
      行使偽造千元貨幣之行為分擔共識；再由二人聯合購買之物品包括帽子「二頂
      」、太陽眼鏡「二個」亦可推知，其等應早有共同行使偽鈔消費之犯意聯絡存
      在，否則何以二人購物後不各自付帳？而需一同持假鈔結帳？再者，無論被告
      甲○○、邱意婷行使偽造貨幣究竟是為換取真鈔使用？或購入所需商品？其等
      客觀上均已謀得不法利益，並對社會之經濟、金融體制造成破壞，是斷無以被
      告行使偽造紙鈔後，僅找取零錢真鈔數百元為由，而推論出其主觀上無行使偽
      鈔之意圖。
  (二)、查獲當日被告皮包內是否確有現金一萬餘元？應向證人即當日查獲之警員求證
      ，非得未經查證便採信被告說詞；縱使如被告甲○○所辯，邱意婷皮包內確有
      一萬餘元現金，惟何以二人二次購買商品消費時，均持稀有之四張偽鈔中之二
      張行使？而非行使其餘較多之一萬元真鈔？
  (三)、再者，證人林孟姝單獨收受一張偽鈔或許難以察覺真偽，惟遭查獲之「四張偽
      鈔號碼均屬相同」，紙質亦較粗糙，其上復無正確之偽線，且浮水印部分透光
      一看即知並非蔣公頭象‧‧‧，故被告甲○○所行使之二張鈔票，根本無須送
      請專業機關鑑定比對，只需以一般人之目光測試，便可明確知悉並判定被告所
      交付者係偽造之紙鈔，此點比對證人王淑珠稍後便當場察覺被告甲○○所交付
      之鈔票有異一節，即知系爭鈔票之真偽不難判定。則原審何以昧於事實，做出
      「扣案紙鈔之紙質及印刷精良，非肉眼可判斷其真偽」之不實推測，並據以對
      被告甲○○有利之推定？本件被告甲○○、邱意婷既同時持有四張同號之偽造
      千元紙鈔，則其二人將該四張偽鈔均誤認為真鈔之可能性，顯更微乎其微。佐
      以被告甲○○前自八十八年九月間起，即連續夥同其兄鄭勝弘持偽鈔前往菜市
      場、夜市行使，並遭台灣士林地方法院以八十八年度訴字第七四四號、台灣高
      等法院以八十九年度上訴字第二五二○號判處有期徒刑五年六月在案等前科事
      實觀之，則被告甲○○對真鈔、偽鈔之敏感度應高於常人，豈會誤認本案單憑
      肉眼觀之即可明確判定為偽鈔之鈔票，是其所辯，顯係卸責之詞。
  (四)、另被告甲○○於調查局測謊中，僅對相關明知為偽造貨幣之控制問題，呈情緒
      波動反應，其餘對照性問題，則未呈情緒波動反應，益證其在主觀上，確有明
      知為偽鈔而仍加以行使之意圖。而本件測謊試驗並非僅對被告甲○○一人為之
      ，尚針對同案被告邱意婷進行，該二人竟同時出現情緒波動反應，對照被告甲
      ○○之行使偽造貨幣等前案犯行、及二人在本案中連續「二次」行使偽鈔之事
      實，顯然該測謊報告之真實性大為提高，在受測者無其他生理病痛或外來環境
      因素影響下，更無排除不採之理由，故被告應係有計畫性的行使偽造貨幣無疑
      云云，惟查：
  (一)、案外人邱意婷雖經檢察官以共同行使偽鈔提起公訴，惟業經原審判決無罪，檢
      察官上訴本院，亦經本院判決駁回其上訴確定，業經本院調閱本院九十一年度
      上訴字第一六七三號邱意婷偽造貨幣案件全卷（臺灣新竹地方法院檢察署八十
      九年度偵字第七一九六號）查明屬實，案外人邱意婷將一千元偽鈔轉交被告甲
      ○○持向櫃台結帳，邱意婷都不知有偽鈔之事，被告轉手之間，又如何明知邱
      意婷所交付之鈔票是偽鈔？檢察官以被告甲○○連續二次「親手」將邱意婷皮
      包內之偽鈔交予店員付款之事實而推論其與邱意婷間，顯然具有行使偽造千元
      貨幣之行為分擔共識云云，尚嫌率斷。
  (二)、關於查獲當日被告皮包內是否確有現金一萬餘元之事實，業經證人即當時處理
      本案之警員邱伯雄、羅吉祥於本院九十一年度上訴字第一六七三號邱意婷偽造
      貨幣案件審理時一致證稱：當時被告皮包有現鈔，千元券有不少，當時共查獲
      四張偽鈔，但是記不得確實有多少錢等語，足證被告當時確實攜帶為數不少之
      千元真鈔至明，被告辯稱：邱意婷尚帶其他現鈔等語不虛，自可採信。至於檢
      察官質疑邱意婷皮包內如確有一萬餘元現金，惟何以二人二次購買商品消費時
      ，均持稀有之四張偽鈔中之二張行使？而非行使其餘較多之一萬元真鈔？云云
      ，惟因事實上無法排除此種可能性，故自難因被告均持稀有之四張偽鈔中之二
      張行使即推論被告明知為偽鈔而行使之。
  (三)、被告被查獲之偽鈔其號碼分別為ＣＴ六九五七六九ＥＵ、ＣＴ八五七０二六Ｅ
      Ｕ、ＣＴ六九五七七九ＥＵ、ＥＭ0000000ＬＸ，有法務部前揭鑑定通
      知書在卷可佐，亦無公訴人所指「四張同號」情形。至於被告甲○○前自八十
      八年九月間起，即連續夥同其兄鄭勝弘持偽鈔前往菜市場、夜市行使，並遭台
      灣士林地方法院以八十八年度訴字第七四四號、本院以八十九年度上訴字第二
      五二○號判處有期徒刑五年六月在案，惟該案目前上訴最高法院審理中，尚未
      判決確定，本無罪推定之原則，尚難據此而為不利被告之推論。
  (四)、被告經法務部調查局施以測謊鑑定之結果，雖呈現情緒波動反應，研判有說謊
      ，但此項測謊鑑定結果，僅供法院參考，不能據此認為係被告犯罪之證據。
綜上所述，公訴人上訴意旨，仍執前詞指摘原判決不當，為無理由，應予駁回。
據上論斷，應依刑事訴訟法第三百六十八條，判決如主文。
本案經檢察官周誠南到庭執行職務。
中      華      民      國    九十二    年      四      月     十七     日
                              臺灣高等法院刑事第二庭
                                  審判長法  官  蔡  長  溪
                                        法  官  楊  貴  志
                                        法  官  林  俊  益
右正本證明與原本無異。
如不服本判決，應於收受送達後十日內向本院提出上訴書狀，其未敘述上訴之理由者並
得於提起上訴後十日內向本院補提理由書。
                                        書記官  陳  明  琴
中      華      民      國    九十二    年      四      月      十七    日


司法院資訊處製作；財團法人民間司法改革基金會備份。
